【裁判字號】    98,上訴,1592
【裁判日期】    980609
【裁判案由】    殺人未遂
【裁判全文】
臺灣高等法院刑事判決                98年度上訴字第1592號
上  訴  人
即  被  告  甲○○
指定辯護人  本院公設辯護人郭書益
上列上訴人因殺人未遂案件，不服臺灣板橋地方法院97年度訴字
第4877號，中華民國98年2 月27日第一審判決（起訴案號：臺灣
板橋地方法院檢察署97年度偵字第28967號） ，提起上訴，本院
判決如下：
    主  文
原判決撤銷。
甲○○傷害人之身體，處有期徒刑壹年。扣案之西瓜刀壹把，沒
收之。
    事  實
一、甲○○於民國97年間，受乙○○僱用以協助清掃出租套房環
    境等工作，於97年10月7日上午7時30分許，兩人在臺北縣板
    橋市○○街69號地下室內因金錢問題發生爭執，嗣均離開地
    下室前往上址1樓，於同日上午8 時25分許，兩人又在該處1
    樓管理室外爭執，但仍無結果，乙○○坐於管理室外置放之
    椅子上，斯時甲○○竟心生不滿，基於傷害犯意，進入管理
    室內，取出原置放於該管理室內其所有之西瓜刀1 把，趁乙○○坐於椅子上背對管理室疏於防備之際，持該西瓜刀隔著
    窗戶從乙○○後方往其身體砍殺1 刀，致乙○○受有頭部外
    傷併顱骨骨折及額部頭皮撕裂傷等傷害。乙○○負傷後自行
    至臺北縣政府警察局板橋分局信義派出所報案，警方即前往
    現場逮捕甲○○，並扣得其所有供犯罪所用之西瓜刀1 把，
    因而查悉上情。
二、案經乙○○訴由臺北縣政府警察局板橋分局報請臺灣板橋地
    方法院檢察署檢察官偵查起訴。
    理  由
一、證據能力：
    按被告以外之人於審判外之言詞或書面陳述，除法律有規定
    者外，不得作為證據，刑事訴訟法第159條第1項固定有明文
    。惟被告以外之人於審判外之陳述，雖不符同法第159條之1
    至之4 之規定，而經當事人於審判程序同意作為證據，法院
    審酌該言詞陳述或書面陳述作成時之情況，認為適當者，亦
    得為證據；當事人、代理人或辯護人於法院調查證據時，知
    有第159條第1項不得為證據之情形，而未於言詞辯論終結前
    聲明異議者，視為有前項之同意，此觀同法第159條之5規定
    甚明。查本件被告、檢察官、辯護人於本院程序中均未就證
    據能力提出爭執，且迄於言詞辯論終結前，亦未就本院所調
    查之證據主張有刑事訴訟法第159條第1項不得為證據之情形
    ，應認均已同意得作為本案之證據。從而，下述供述證據縱
    有屬傳聞證據，或且不符刑事訴訟法第159條之1至之4 之規
    定者，然經本院審酌各該證據資料作成時之一切客觀情況，
    認其尚無不適當之情事，依刑事訴訟法第159條之5規定，應
    均認有證據能力，合先敘明。
二、訊據被告甲○○對其於上揭時、地持扣案西瓜刀對告訴人乙○○砍下1刀，致告訴人乙○○受有頭部外傷併顱骨骨折及
    額部頭皮撕裂傷等傷害乙情，業於警詢、偵訊及審理中均坦
    承不諱，核與證人即告訴人乙○○於警詢中證稱：97年10月
    7日早上8時30分許，在板橋市○○街69號，當時伊在地下室
    打掃，被告生氣原因係因當時伊告知被告若要用錢必須跟伊
    說，別自己私下拿去用，之後他不高興離開地下室，伊跟隨
    被告後面上到1 樓的椅子坐，想說跟他聊天安撫其情緒，之
    後一言不合，被告即站起來走進管理室，突然伊頭頂就被砍
    一刀，伊當時是背對被告，不知被告會拿西瓜刀砍伊等語大
    致相符（見偵卷第12頁），並有亞東紀念醫院診斷證明書在
    卷（見偵卷第65頁），及扣案之西瓜刀可稽，足認被告自承
    持西瓜刀砍傷告訴人等情應與事實相符而可採信。
三、按殺人與傷害之區別，應以有無殺人犯意為斷，至受傷處所
    是否為致命部位，及傷痕多寡，輕重如何，僅足供有無殺意
    之參考，原不能為區別殺人與傷害之絕對標準。又判斷行為
    人於行為當時，主觀上是否有殺人犯意，除應斟酌其使用兇
    器種類、攻擊部位、行為時態度外，尚應調查行為人與被害
    人間關係、衝突起因、行為當時所受剌激、下手輕重、被害
    人受傷情形及行為人事後態度等各項因素，綜合評析之。經
    查：
  (一)被告就其砍傷告訴人之原因，於警詢中供稱係因告訴人沒有
    給伊油漆工資，以致發生爭執，伊才拿西瓜刀砍他1 刀，只
    是嚇唬他，沒有殺人意思等語（偵卷第9 頁），於偵訊中亦
    承認因伊動用告訴人的錢，因而引起雙方不愉快等語（偵卷
    第49頁）。告訴人則否認有積欠被告工資，並陳稱被告生氣
    原因係因當時伊告知被告若要用錢必須跟伊說，別自己私下
    拿去用，被告並向伊借500 元，伊也借給他等語。經查，證
    人丙○○於警詢中證稱：當天早上7 時30分許，被告與告訴
    人乙○○在地下室洗地板，兩人一邊洗著地板，由被告先開
    口向乙○○說他明天要去高雄，是否可以先領刷油漆的工資
    ，但乙○○回稱領錢的時間未到，所以沒辦法給錢，被告一
    聽心裡不高興，兩人開始口角等語（見偵卷第16頁），證人
    丁○○於警詢中亦證稱：伊一下到地下室就發現乙○○與被
    告正在口角，隱約聽到事情好像是乙○○欠被告油漆工資的
    事情，沒多久兩人從地下室上來，還是在管理室外面爭吵等
    語（見偵卷第20頁），足見被告供稱伊與告訴人乙○○當天
    爭吵之原因，包括其向告訴人索討油漆工資等語，應屬事實
    。惟此工資金額應甚有限，對被告而言，尚難認其有何置告
    訴人乙○○於死之必要。再者，告訴人乙○○指係其告知被
    告若要用錢必須跟伊說，別自己私下拿去用，以致引起被告
    不愉快等情，然此亦非兩人間有何深仇大恨存在，被告既理
    虧在先，遭告訴人責備被告幾句，其縱有不悅，亦不至於萌
    生殺人之動機。
  (二)被告就其砍傷告訴人之過程，係供稱伊進管理室拿西瓜刀，
    告訴人則背對伊，坐在騎樓椅子上，伊趁其不注意從其頭部
    砍下去，當場告訴人頭部開始流血，因告訴人跳起來，刀子
    就順勢彈飛出去，告訴人就站起來轉身抓住伊的手，然後就
    朝廣權路要到派出所報案，伊只是警告而已，如要殺他，他
    當場就會被殺死等語，核與證人丙○○於警詢中證稱：被告
    與告訴人開始口角時，因伊之工作需要一點材料，就先上樓
    到伊住處打電話叫料，當打完電話後一出客廳便看見被告與
    告訴人乙○○還在口角拉扯，而且2 人身上都有血跡，當時
    現場有戊○○、丁○○2 人在勸架，伊出來便大聲說了一句
    話說發生什麼事，話一說完只見乙○○轉頭就要去開他的轎
    車，被告也隨後跟在他後面，乙○○一見到被告跟上來，立
    刻將本來要開轎車的鑰匙收回來，轉頭往信義路方向走掉，
    伊當時見狀害怕他們又起衝突，就追上去叫被告回來，被告
    一聽到伊叫他，他就走回來，並在騎樓的水龍頭清洗身上的
    血跡，當時一旁的戊○○告訴伊說剛剛他們打架所用的西瓜
    刀還丟在一旁的地上，於是伊就將地上的西瓜刀撿起來，並
    拿回伊住處桌子抽屜鎖起來，後來已將西瓜刀交給警方等語
    （見偵卷第16、17頁），暨證人丁○○於警詢中證稱：伊見
    到被告與乙○○從地下室上來，2 人還是在管理室外面爭吵
    ，爭吵沒多久，伊見乙○○獨自坐於騎樓的椅子上，被告就
    往管理室走，伊認為那沒有伊的事，所以轉身往71號這邊走
    ，並與當時在71號樓下之戊○○聊天，聊天沒多久就聽到好
    像鐵器丟在地上的聲音，回頭一看，只見地上一把西瓜刀，
    坐在騎樓椅子上的乙○○則是滿頭鮮血，伊見狀便衝向前去
    將2人拉開，戊○○當時見狀也衝上來拉住被告，拉開2人後
    ，戊○○因害怕被告又撿起腳邊的西瓜刀傷人，所以趕快將
    西瓜刀撿起並將其藏於停在騎樓下的機車下面，受傷的乙○○便一直說趕快打110 ，他人一邊說著一邊往他的轎車方向
    走去，但當時被告也拿著1 支疑似做水泥工所用的工具緊追
    在後，乙○○見被告追趕上來也就不敢開車，拔腿就往廣權
    路的方向跑，好像是要去派出所報案等語（見偵卷第20、21
    頁），及證人戊○○於警詢中證述：伊在板橋市○○街71號
    1 樓管理室上班，當時伊有看到被告與乙○○坐在69號的騎
    樓椅子上爭吵，伊不以為意就進入管理室並坐下來吃早餐，
    吃早餐的同時伊也與樓上的住戶丁○○聊天，聊沒多久丁○○就跑掉了，伊見狀也跟著跑出管理室，我一出管理室便見
    到被告與乙○○正在拉扯，丁○○也在一旁將2 人拉開，伊
    也在一旁勸甲○○不要這樣，在勸說時發現被告身後地上有
    一把西瓜刀，因為伊怕甲○○會再撿起來傷人，所以伊就先
    將西瓜刀撿起來並將其藏於停在馬路上的機車下面，伊放好
    西瓜刀後回頭過來只見乙○○往廣權路的方向走，伊有對丙○○說西瓜刀放在機車下，丙○○就將西瓜刀拿往他自己的
    住處，過沒多久警察就前來處理了等語（見偵卷第24頁）相
    符，足見被告在砍傷告訴人一刀之後，西瓜刀即掉在地上，
    應係被告並未緊握該刀，故其一砍之下，西瓜刀隨即脫手彈
    落。又被告嗣亦未再取其他利器追砍告訴人，該西瓜刀即由
    戊○○拾走藏在機車下，再由丙○○取去保管，並交予警方
    扣案，據此自難認為被告持刀砍傷告訴人時已有置其於死之
    決意。固然被告所持扣案之西瓜刀1 把，經原審勘驗，係單
    刃鋒利、鋼質材質，刀刃長40公分，寬4 公分，握柄為塑膠
    材質，長10公分，有勘驗筆錄在卷可稽，可認係相當鋒利之
    兇器。惟依前述，被告持西瓜刀自後方揮砍告訴人乙○○ 1
    刀，固致其受有頭部外傷併顱骨骨折及額部頭皮撕裂傷等傷
    害，然告訴人至亞東醫院急診時，意識清醒，雖有顱骨骨折
    ，但無顱內出血，應無立即之生命危險，有該院97年12月15
    日亞歷字第0976410830號函在卷可稽（原審卷第36頁），足
    認告訴人受傷情形應非甚重，並無立即之生命危險，顯見被
    告下手之際，尚知節制，且被告揮砍被害人乙○○一刀後，
    西瓜刀應聲掉落，被告亦未持刀繼續追殺乙○○，應認被告
    尚無殺人之故意，已堪認定。
  (三)至於告訴人乙○○指稱被告自背後砍伊一刀，又要砍第二刀
    時，伊拿小凳子擋刀，現場有丙○○、丁○○、戊○○皆有
    看到，係戊○○衝過來架開被告，並奪下被告手中之西瓜刀
    云云，然其所指情節顯與證人丙○○、丁○○、戊○○前揭
    所證不符，且戊○○衝過來拉開被告之前，西瓜刀早已掉在
    地上，亦據證人戊○○證述如前，自難認告訴人之指訴為可
    採。又告訴人另指稱伊後來要去派出所報案時，被告還拿另
    一支刀追伊到派出所云云，然據被告所供，其僅撿取身旁的
    棍子防身，且未去追告訴人等語（見偵卷第8、9頁），證人
    丁○○雖證稱後來告訴人走往轎車時，被告有拿著1 支疑似
    做水泥工所用的工具緊追在後等語（見偵卷第21頁），惟仍
    非證稱有看到被告拿著另一支刀去追告訴人，況證人丙○○
    係證稱伊怕被告與乙○○再起衝突，就追上去叫被告回來，
    被告一聽到伊在叫，他就走回來等語（見偵卷第16頁），顯
    見被告並無追殺告訴人之決意，故丙○○叫其回來時，被告
    就走回來騎樓，亦難據此即認被告具有殺人犯意。
四、綜上所述，被告持刀傷害告訴人之犯行，事證明確，堪予認
    定，應依法論科。
五、核被告所為，係犯刑法第277條第1項傷害罪。公訴意旨認被
    告係犯刑法第271條第2項之殺人未遂罪，尚有未洽，惟其所
    追訴者為被告於97年10月7 日以西瓜刀殺傷告訴人之事實，
    被告於檢察官偵查中及本院審理時就此部分事實業為防禦，
    且本院認定之事實與檢察官所訴者基本事實同一，所論罪名
    較起訴者為輕，對被告之防禦權並無不當之影響，本院自得
    變更起訴法條而為論科，附此敘明。
六、原審認被告罪證明確，據予論科，固非無見。惟查：被告以
    刀砍傷告訴人，尚非基於殺人犯意，原判決認其構成殺人未
    遂罪，並非適法，被告提起上訴否認殺人犯意，非無理由，
    應由本院將原判決撤銷改判。爰審酌被告因與告訴人之工資
    糾紛，竟持西瓜刀砍傷告訴人，危害他人身體法益，暨被告
    素行、生活狀況、犯罪動機、目的、手段、與告訴人間之關
    係，並衡酌告訴人受傷情形尚非甚重，被告犯罪後態度等一
    切情況，酌情量處如主文第二項所示之刑。扣案之西瓜刀 1
    把，係被告所有，供本案犯罪所用之物，業據被告供明在卷
    ，應依刑法第38條第1項第2款之規定，宣告沒收之。
據上論斷，應依刑事訴訟法第369條第1項前段、第364條、第300
條、第299條第1項前段，刑法第277條第1項、第38條第1項第2款
，判決如主文。
本案經檢察官王金聰到庭執行職務。
中    華    民    國    98    年    6     月    9     日
                  刑事第二十庭審判長法  官  楊貴雄
                                    法  官  鄧振球
                                    法  官  高愈杰
以上正本證明與原本無異。
檢察官如不服本判決，應於收受送達後10日內向本院提出上訴書
狀，其未敘述上訴之理由者並得於提起上訴後10日內向本院補提
理由書（均須按他造當事人之人數附繕本）「切勿逕送上級法院
」。
被告不得上訴。
                                    書記官  郭彥琪
中    華    民    國    98    年    6     月    9     日
附錄：本案論罪科刑法條全文
中華民國刑法第277條
（普通傷害罪）
傷害人之身體或健康者，處3年以下有期徒刑、拘役或1千元以下
罰金。
犯前項之罪因而致人於死者，處無期徒刑或7年以上有期徒刑；
致重傷者，處3年以上10年以下有期徒刑。


司法院資訊處製作；財團法人民間司法改革基金會備份。
